最高法院刑事判決　　　　　　　　　111年度台上字第1581號
上　訴　人　江武憲



選任辯護人　楊孝文律師
上列上訴人因妨害性自主案件，不服臺灣高等法院臺中分院中華
民國110年12月7日第二審判決（109年度侵上訴字第132號，起訴
案號：臺灣臺中地方檢察署108 年度偵字第8922號），提起上訴
，本院判決如下：
    主  文
原判決撤銷，發回臺灣高等法院臺中分院。
    理  由
一、本件原判決認定上訴人江武憲有其犯罪事實欄所載之犯行，
    因而維持第一審論處上訴人犯強制性交罪刑之判決，駁回其
    在第二審之上訴，固非無見。
二、惟查：
  ㈠審判期日之訴訟程序，專以審判筆錄為證；又未經參與審理
    之法官參與判決者，其判決當然違背法令，刑事訴訟法第47
    條、第379 條第13款分別定有明文。本件第一審法院於民國
    109年7月16日上午9 時30分審判時，依審判筆錄記載，係由
    審判長法官陳鈴香、法官彭國能及法官陳怡珊參與審理，有
    第一審審判筆錄在卷可稽（見第一審卷第199 頁）。然第一
    審判決正本上所列參與判決之法官則為：審判長法官陳鈴香
    、法官陳航代及法官陳怡珊（見第一審卷第272 頁）。其中
    法官陳航代未參與審理，卻參與判決（按卷內並無第一審更
    正審判筆錄或判決書誤載之裁定），依首揭規定，其判決為
    當然違背法令。乃原審就第一審判決此部分違誤未加以糾正
    ，率予維持，同有判決適用法則不當之違法。
  ㈡被告對證人之對質詰問權，係憲法所保障之基本訴訟權，不
    容任意剝奪。在被告否認犯罪並聲請傳喚之情形下，如與本
    案待證事實無關緊要者，事實審法院固可以裁定駁回，或於
    判決理由內說明不予傳喚之理由，毋庸為無益之調查；惟若
    與證明事實有重要關係，又非不易調查，或不能調查者，則
    為保障被告對證人之詰問權及明瞭案情起見，自應踐行調查
    程序，否則縱以裁定駁回其聲請，或於判決理由內有所說明
    ，仍係審判期日應行調查之證據未予調查，其判決即難謂非
    違法。本件上訴人始終否認有對代號00000000000 之成年女
    子（姓名年籍詳卷，下稱甲女）為強制性交行為，並辯稱甲
    女有同意與其性交等語。原判決引用甲女於偵訊及第一審之
    證詞作為認定上訴人上揭犯行之證據，並以證人即甲女友人
    A1（真實姓名詳卷）於偵訊時證稱甲女提及這件事時，覺得
    自己被侵犯，有難過和氣憤的情緒等語，作為甲女證詞的補
    強證據，及指駁上訴人之相關辯解為不可採信。惟上訴人於
    原審否認上情，其與原審辯護人均聲請傳喚A1到庭詰問，上
    訴人並聲請與A1為對質詰問（見原審卷第189、225、283 、
    285、397頁）。查A1於案發後既與甲女有所接觸，其對於甲
    女於案發後之心理狀態、認知，及本案對其造成如何之影響
    等，均與本案有重要關係，足見上訴人聲請傳喚A1並非無據
    ，且此非不易調查，或不能調查之事項，何況A1於審理中從
    未到庭作證，乃原審未予傳訊，僅於理由中說明A1於偵查中
    已就相關細節證述明確，無再行傳喚之必要等旨（見原判決
    第17頁第10至14行），非唯剝奪上訴人之對質詰問權，亦有
    調查未盡之違誤。
  ㈢以上或係上訴意旨所指摘，或為本院得依職權調查之事項，
    且原判決上揭違誤，影響事實之確定，本院無從自為判決，
    應認原判決有撤銷發回更審之原因。
據上論結，應依刑事訴訟法第397條、第401條，判決如主文。
中    華    民    國   111    年    4     月    27    日
                  刑事第九庭審判長法  官  何  菁  莪  
                                  法  官  何  信  慶  
                                  法  官  朱  瑞  娟  
                                  法  官  高  玉  舜  
                                  法  官  劉  興  浪  
本件正本證明與原本無異
                                  書記官
中    華    民    國   111    年    5     月    2     日